【裁判字號】    98,易,696
【裁判日期】    981110
【裁判案由】    重利
【裁判全文】
臺灣苗栗地方法院刑事判決               98年度易字第696號
公  訴  人  臺灣苗栗地方法院檢察署檢察官
被      告  己○○
選任辯護人  江錫麒律師
            黃淑齡律師
上列被告因重利案件，經檢察官提起公訴（97年度偵字第3731號
），本院以簡式審判程序審理，判決如下：
    主  文
己○○連續犯重利罪，處有期徒刑參月，如易科罰金，以銀元參
佰元即新臺幣玖佰元折算壹日；又犯重利罪，貳次，各處有期徒
刑貳月，如易科罰金，均以新臺幣壹仟元折算壹日。應執行有期
徒刑肆月，如易科罰金，以銀元參佰元即新臺幣玖佰元折算壹日
。
    犯罪事實及理由
一、犯罪事實：
（一）己○○於民國94年間之某日起至96年11月間某日止，在苗
      栗縣三義鄉○○路16 5-1號、其所開設之「三酉洋煙酒專
      賣店」內，陸續以新台幣（下同）3 萬元至4 萬元不等之
      金額，多次借款予週轉不靈急需用錢之丁○○，借款及利
      息計算方式以每借款1 萬元，先預扣第1 期利息500 元至
      700 元不等之金額交付本金，並以每月為1 期，每期收取
      上開與原本顯不相當（換算年利率為6 分至8 分4 ）之高
      額利息，並使丁○○簽發面額為2 萬元之本票以為保證，
      共計借款金額為37萬1 千元。丁○○自96年12月起至97年
      5月止，每月均償還2萬元予己○○。
（二）己○○於94年4月至同年5月間，在同上商店內，陸續分7-
      8 次借款共240 萬元予急需用錢之丙○○，借款及利息計
      算方式以每借款10萬元，先預扣第1 期利息5000元之金額
      後交付本金，並以每月為1 期，每期收取上開與原本顯不
      相當之高額利息（換算年利率為6 分），並收取引介丙○○向己○○借款之甲○○，其母江桂英所簽發面額30萬元
      之支票1 張，以為保證。95年6 月4 日凌晨0 時許，並以
      暴力毆打甲○○，使甲○○之妻戊○○在苗栗縣三義鄉雙
      潭村4 鄰59-3號住家內，簽發面額為3 萬元至5 萬元不等
      金額之本票共15張（妨害自由部分已判決）以為保證。
（三）己○○於96年7 月間之某日，在同上商店內，借款3 萬3
      千元予兒子出車禍急需用錢之乙○○，借款及利息計算方
      式以先預扣第1 期利息1500元後交付本金，並以每月為1
      期，每期收取與原本顯不相當之高額利息1500元（換算年
      利率為5 分5 ），並使乙○○簽發票面金額為3 萬3 千元
      之本票1 紙以為保證。乙○○自借款後陸續支付利息予己○○，惟借款金額仍維持在本金數額即3 萬3 千元。
二、證據論述：
（一）被告己○○於偵查、本院審理時之自白。
（二）被害人丙○○、甲○○、戊○○於警詢中之指述、被害人
      丁○○於警詢及偵查中之指述。
（三）證人吳月亮於警詢中之證述。
（四）證人彭雲光、黃月華、乙○○於警詢及偵查中之證述。
（五）苗栗縣警察局刑警大隊偵查報告書1 份。
（六）指認照片3 張、現場照片影本6 張。
（七）搜索地圖3 張、苗栗縣警察局刑警大隊97年5 月20日搜索
      扣押筆錄及扣押物品清單各2 份。
（八）證人戊○○所簽發之本票15張。
（九）發票人為江桂英之支票1 張、臺灣票據交換所苗栗縣分所
      退票理由單1 張。
（十）借款人乙○○本票影本1 張。
（十一）苗栗縣警察局偵辦重利案件查訪單2 張。
（十二）臺灣高等法院被告全國前案紀錄表1 份。
三、查被告所為犯罪事實（一）、（二）之行為，刑法業於94年
    2 月2 日修正公布，95年7 月1 日起施行。按行為後法律有
    變更者，適用行為時之法律，但行為後之法律有利於行為人
    者，適用最有利於行為人之法律，刑法第2 條第1 項定有明
    文。茲本條係規範行為後法律變更所生新舊法律比較適用之
    準據法，本身尚無新舊法比較之問題，於新法施行後，應一
    律適用新法第2 條第1 項之規定，為「從舊從輕」之比較。
    而本次法律變更，比較時應就罪刑有關之共犯、未遂犯、想
    像競合犯、牽連犯、連續犯、結合犯，以及累犯加重、自首
    減輕暨其他法定加減原因（如身分加減）與加減例等一切情
    形，綜其全部罪刑之結果而為比較（最高法院95年5 月23日
    95年度第8 次刑事庭會議決議參照）。經查：
（一）關於罰金刑，在刑法修正前，刑法分則編各罪所定罰金刑
      之貨幣單位原為銀元，其最高罰金數額，從各該法條規定
      ，而最低罰金數額，則依修正前刑法第33條第5 款之規定
      為1 元以上（貨幣單位為銀元），且若定有罰金刑之論罪
      法條係於72年6 月25 日 前所制定，而該法條日後均未修
      正者，得依罰金罰鍰提高標準條例第1 條前段規定，就其
      原定數額提高為2 倍至10倍，其後修正者則不提高倍數，
      並依現行法規所定貨幣單位折算新臺幣條例第2 條規定，
      以銀元1 元折算為新臺幣3 元；於刑法修正後，因刑法第
      33條第5 款修正為：「罰金：新臺幣1 千元以上，以百元
      計算之。」使得刑法之罰金貨幣單位已由銀元改為新臺幣
      ，則刑法分則編各罪所定罰金刑之貨幣單位，自應配合修
      正為新臺幣，又為使刑法分則編各罪所定罰金之最高數額
      與刑法修正前趨於一致，乃增訂刑法施行法第1 條之1 ：
      「中華民國94年1 月7 日刑法修正施行後，刑法分則編所
      定罰金之貨幣單位為新臺幣。94年1 月7 日刑法修正時，
      刑法分則編未修正之條文定有罰金者，自94年1 月7 日刑
      法修正施行後，就其所定數額提高為30倍。但72年6 月26
      日至94年1 月7 日新增或修正之條文，就其所定數額提高
      為3 倍。」。從而，刑法分則編各罪所定罰金刑之最高數
      額，於刑法修正前、後並無不同，惟修正後刑法第33條第
      5 款所定罰金刑最低數額，較之修正前提高，自以修正前
      刑法第33條第5 款規定有利於被告。
（二）修正後刑法已刪除第56條連續犯之規定，被告於犯罪事實
      （一）、（二）之數犯罪行為，於新法施行後，應予分論
      併罰，顯較修正前規定「以一罪論，並依法加重其刑」不
      利於被告，此刪除雖非犯罪構成要件之變更，但顯已影響
      行為人刑罰之法律效果，自屬法律有變更，依修正後刑法
      第2 條第1 項規定，應適用修正前刑法之規定。
（三）關於定應執行刑之部分，修正前刑法第51條第5 款規定：
      「宣告多數有期徒刑者，於各刑中之最長期以上，各刑合
      併之刑期以下，定其刑期。但不得逾二十年。」，而修正
      後刑法第51條第5 款規定：「宣告多數有期徒刑者，於各
      刑中之最長期以上，各刑合併之刑期以下，定其刑期。但
      不得逾三十年。」是比較新舊法之結果，自以修正前之法
      律較有利於被告。
（四）綜上法律修正前、後之比較，揆諸前揭最高法院決議及刑
      法第2 條第1 項所定之「從舊從輕」原則，適用修正前之
      法律，對被告較為有利，自應適用修正前之刑法相關規定
      。
四、核被告所為，均係犯刑法第344 條之重利罪。被告就犯罪事
    實（一）94年間某日起迄95年6 月30日止貸與重利予被害人
    丁○○、（二）貸與重利予被害人丙○○之重利犯行，時間
    緊接，方法相同，觸犯構成要件相同之罪名，顯係基於概括
    犯意為之，應依修正前刑法第56條連續犯之規定論以一罪，
    並依法加重其刑。復按行為人在密切接近之一定時、地持續
    實行之複次行為，倘依社會通念，於客觀上認為符合一個反
    覆、延續性之行為概念者，於刑法評價上，即應僅成立一罪
    ，學理上所稱「集合犯」之職業性、營業性或收集性等具有
    重複特質之犯罪均屬之，例如經營、從事業務、收集、販賣
    、製造、散布等行為概念者即屬之（最高法院95年度臺上字
    第1079號判決意旨參照）；查被害人丁○○自95年7 月1 日
    以後起96年11月間某日止，向被告借貸時間密接，被告於密
    接時地持續對同一被害人丁○○貸以重利，客觀上應認係一
    個反覆、延續性之行為，揆諸前揭判決意旨，應屬集合犯之
    包括一罪。是被告上述連續重利犯行，及自95年7 月1 日以
    後起96年11月間某日止貸與重利予被害人丁○○，暨犯罪事
    實（三）部分之重利犯行，犯意個別、行為互殊，應予分論
    併罰（修正前1 次，修正後2 次）。爰審酌被告貪圖重利，
    乘告訴人急迫之際貸予款項，牟取高利之犯罪動機，對告訴
    人所生危害程度，暨其犯後坦承犯行之態度等一切情狀，量
    處如主文所示之刑。復查於被告行為時即94年2 月2 日修正
    公布前刑法第41條第1 項前段規定：「犯最重本刑為5 年以
    下有期徒刑以下之刑之罪，而受6 個月以下有期徒刑或拘役
    之宣告，因身體、教育、職業、家庭之關係或其他正當事由
    ，執行顯有困難者，得以1 元以上3 元以下折算1 日，易科
    罰金」，又依現已廢止、95年5 月17日修正前罰金罰鍰提高
    標準條例第2 條規定，就其原定數額提高為100 倍折算1 日
    ，則被告行為時之易科罰金折算標準，應以銀元300 元折算
    1 日，經折算為新臺幣後，應以新臺幣900 元折算為1 日。
    另94年2 月2 日修正公布之刑法第41條第1 項前段則規定：
    「犯最重本刑為5 年以下有期徒刑以下之刑之罪，而受6 個
    月以下有期徒刑或拘役之宣告者，得以新臺幣1 千元、2 千
    元或3 千元折算1 日，易科罰金」；比較修正前後之易科罰
    金折算標準，可知以94年2 月2 日修正公布前之刑法規定，
    較有利於被告，則本院就被告刑法修正前及定應執行刑部分
    ，依刑法第2 條第1 項前段，適用修正前刑法第41條第1 項
    前段及95年5 月17日修正前罰金罰鍰提高標準條例第2 條等
    規定，定其易科罰金之折算標準，併諭知銀元折算新臺幣之
    標準；另就被告於刑法修正後之重利部分（2 次），分別依
    修正後刑法第41條第1 項前段，分別諭知易科罰金之折算標
    準，附此敘明。
五、至扣案證人戊○○所簽發之本票15張、發票人為江桂英之支
    票1 張等物均係供作質押之用，則被告取得上開物品，僅供
    作清償借款本息擔保之用，如借款人嗣後清償借款本息，被
    告仍須將該等物品分別返還於各該借款人，自難認係被告犯
    罪所得之物屬其所有（最高法院92年度台上字第2923號判決
    參照），爰不另為沒收之諭知，併此敘明。
六、應適用之法條：
    刑事訴訟法第284 條之1 、第273 條之1 第1 項、第299 條
    第1 項前段、第310 條之2 、第454 條第1 項，刑法第2條
    第1 項前段、第344 條、修正前刑法第56條、第51條第5 款
    、修正前及修正後刑法第41條第1 項前段，刑法施行法第1
    條之1 ，95年5 月17日修正前罰金罰鍰提高標準條例第2 條
    ，現行法規所定貨幣單位折算新臺幣條例第2 條。
七、本判決係依刑事訴訟法第310 條之2 、第454 條第1 項製作
    ，依法僅記載當事人欄、主文、犯罪事實、證據名稱以及應
    適用之法條，其中犯罪事實部分，依同法第308 條之修正立
    法理由，亦僅記載犯罪構成要件事實，關於刑罰加重事由（
    含累犯在內）免予記載（法院辦理刑事訴訟案件應行注意事
    項第144 點參照），但仍於主文予以表明，並於應適用之法
    條欄予以引用。如不服本判決，應於判決送達之日起10日內
    ，向本院提起上訴。
本案經檢察官林俊杰到庭執行職務。
中    華    民    國    98    年    11   月     10    日
                  刑事第一庭  法  官  呂曾達
以上正本證明與原本無異。
如不服本判決，應於判決送達後10日內向本院提出上訴狀（應抄
附繕本），其未敘述上訴理由者，應於上訴期間屆滿後20日內補
提理由書狀於本院，上訴於臺灣高等法院臺中分院。告訴人或被
害人如對於本判決不服者，應具備理由請求檢察官上訴，其上訴
期間之計算係以檢察官收受判決正本之日期為準。
                              書記官  劉容辰
中    華    民    國    98    年    11    月    10    日
附錄：
中華民國刑法第344條：
（重利罪）
乘他人急迫、輕率或無經驗貸以金錢或其他物品，而取得與原本
顯不相當之重利者，處 1 年以下有期徒刑、拘役或科或併科 1
千元以下罰金。


司法院資訊處製作；財團法人民間司法改革基金會備份。
